臺灣屏東地方法院民事判決　　　　　　　93年度家訴字第56號
原　　　告　寅○○
　　　　　　　　　　　號
訴訟代理人　陳世明律師
被　　　告　丑○○
兼前列一人
法定代理人　癸○○
前列一人
訴訟代理人　邱芬凌律師
被　　　告　辛○○
被　　　告　己○○
兼前列二人共同
訴訟代理人　壬○○
被　　　告　午○○
兼前列一人
訴訟代理人　辰○○
被　　　告　子○○
被　　　告　卯○○
被　　　告　丙○○○
　　　　　　戌○○○
　　　　　　庚○○○
　　　　　　乙○○
　　　　　　天○○
　　　　　　未○○
　　　　　　酉○○
　　　　　　地○○
　　　　　　鍾青秀
　　　　　　即鍾蒂瑩
　　　　　　戊○○
兼前列十人共同
訴訟代理人　亥○○
上列當事人間請求確認遺囑無效事件，本院於民國94年5 月20日
辯論終結，判決如下：
    主  文
原告之訴駁回。
訴訟費用由原告負擔。
    事  實
甲、原告方面：
一、聲明：求為判決確認被繼承人張成智於民國92年8月21日所
    作（如附件）代筆遺囑不成立。
二、陳述：
 （一）原告之父即被繼承人張成智，於民國92年4 月25日因心
       臟病在台北榮民總醫院（下稱台北榮總）開刀，嗣即陷
       入昏迷狀態，意識不清，於同年9月23日不幸亡故，其
       法定繼承人有被告癸○○、辰○○、壬○○、子○○、
       卯○○及原告共六人。張成智亡故後，被告癸○○提出
       系爭遺囑一件，並稱其為遺囑執行人，經原告審視內容
       ，發覺原告僅受遺贈二百萬元，其餘不動產均無繼承，
       僅對他人之遺贈即高達二千餘萬元，原告雖為外嫁之女
       兒，先父張成智應不至如此偏心，系爭遺囑內容令原告
       繼承遺產之權利受到損害，有提起本件確認之訴之法律
       上利益。
 （二）按「代筆遺囑，由遺囑人指定三人以上之見證人，由遺
       囑人口述遺囑意旨，使見證人中之一人筆記、宣讀、講
       解，經遺囑人認可後，記明年、月、日及代筆人之姓名
       ，由見證人全體及遺囑人同行簽名，遺囑人不能簽名者
       ，應按指印代之。」民法第1194條定有明文，被繼承人
       張成智，於92年4 月25日心臟病在台北榮民總醫院開刀
       ，嗣即陷入昏迷狀態，意識不清，連親人都無法辨識，
       更無法言語，無能為製作遺囑行為？系爭遺囑顯非被繼
       承人在自主意識下所為，應不成立。依證人巳○○、丁
       ○○、癸○○等人所言，系爭代筆遺囑之簽立，乃是在
       92年8月21日前先由代筆人私下擬妥遺囑草稿，92年8月
       21日當天代筆人照稿唸過一遍，經立遺囑人點頭確認即
       簽名，見證人則是由癸○○指定，其立遺囑之程序中，
       並無「由遺囑人指定三人以上之見證人」、「遺囑人口
       述遺囑意旨（在見證人面前）」、「代筆人並無宣讀、
       講解」等程序，顯無依據民法第1194條規定之方式製作
       系爭遺囑，依民法第 73條之規定，系爭遺囑無效。
  （三）根據台北榮總94年1月20日北總企字第0940000358號函
        所載：「病患張成智於92年8月22日及23日凌晨4時30分
        ，多次發作癲癇、抽搐、意識狀態時而清醒，時而昏迷
        ，且根據92年8月21日之神經內科會診紀錄顯示，病患
        患有代謝性腦病變，智力已退化，故無法正確判斷其意
        識清醒度，而為防其癲癇發作咬舌，嘴中必須塞防咬桿
        ，已無法言語」等語，顯見，張成智於92年8月21日立
        系爭遺囑時，病情已相當嚴重，智力退化，意識雖然
        清楚，但清醒度如何，已無法判斷，尤其，更不能言語
        ，證人丁○○（酉○○之同居人）、癸○○等所言張成
        智在立遺囑時，尚能言語、開玩笑，顯非實在。又根據
        台北榮總病程紀錄所載，張成智每星期二、四、六規則
        洗腎，92年8月21日當天乃為星期四，且張成智無解尿
        ，並無無須洗腎之情況，足證張成智92年8月21日當有
        洗腎。台北榮總之病程紀錄雖有記載，92年8月21日張
        成智之意識清楚，然並無法判斷其清醒度如何，且紀
        錄時間均在當日13時以後，並非立遺囑當時（立遺囑
        乃在上午），況當日10時40分還進行一次特殊用藥，
        足見，立遺囑時，張成智之意識並非正常，顯欠缺遺
        囑能力。
 （四）次按「左列之人，不得為遺囑見證人：˙˙˙三、繼承
       人及其配偶或其直系血親。四、受遺贈人及其配偶或其
       直系血親。」民法第1198條定有明文，系爭遺囑內之見
       證人巳○○為繼承人兼受遺贈人卯○○之配偶，依上揭
       規定所示，不得為見證人，系爭代筆遺囑僅有二位見證
       人，遺囑應不成立。且系爭遺囑內容，巳○○之妻卯○
       ○受到遺贈400萬元，又獲贈「恆春鎮○○○段第94-23
       地號土地」，乃獲利最多之人之一，系爭遺囑若屬無效
       ，對於卯○○之損失，甚為嚴重，而巳○○與卯○○二
       人感情深厚，巳○○、卯○○二人顯無理由故意偽造結
       婚登記，致使系爭遺囑無效。巳○○、卯○○二人均屬
       第二春，且婚前已同居數年，又逢母喪，故而，婚禮低
       調乃人情之常，況婚禮舉行，業經證人蔡宏亮、許一郎
       到庭證述屬實，所言又大致相符，被告所辯渠等結婚無
       效云云，殊無可採。
三、證據：提出被繼承人張成智除戶戶籍謄本一件及繼承人戶籍
    謄本六件、遺產稅課稅資料清單影本一件、監察院函文影本
    一件、歸戶財產查詢清單一件及各類所得資料清單一件、系
    爭遺囑影本一件等為證，請求本院傳訊證人丁○○、巳○○
    、甲○○，請求本院向台北榮民總醫院調取張成智自92年8
    月10日起至同年9 月23日止之病程記錄、護理記錄、病歷等
    就醫記錄，及向屏東地方法院檢察署調取該署93年偵字2065
    、2067號不起訴處分卷。
乙、被告方面：
壹、被告子○○、丑○○、癸○○、壬○○、辛○○、己○○、
    丙○○○、戌○○○、亥○○、庚○○○、乙○○、卯○○
    、天○○、未○○、申○○○○○○、地○○、酉○○、戊
    ○○部分
一．聲明：原告之訴駁回。
二、陳述：
（一）立遺囑人張成智之系爭遺囑時有遺囑能力且系爭遺囑合於
      法定程式
    1 被繼承人張成智92年4 月25日因心臟病於台北榮民總醫院
      接受冠狀動脈繞道手術，於同年5 月6 日因呼吸衰竭轉入
      加護病房，同年6 月20日病情穩定即轉至普通病房，並於
      同月28日出院回屏東，改一般門診定期追蹤，期間雖有陸
      續進出醫院回診，神智正常清楚，此觀之榮民總醫院醫師
      開立之農民健康保險殘廢診斷書即明，張成智生前即因部
      分子女不孝，姊妹及姪兒對張成智噓寒問暖即於同年4 月
      24日曾預立遺囑，因遺囑不符法定要件，且寅○○曾因父
      親續弦乙○○因素而至恆春南門醫院對張成智敲桌咆哮且
      罵父親及乙○○，同年四月份開刀後，辰○○及子○○均
      未曾前來探視，張成智甚為生氣，遂要求重立遺囑，而甲
      ○○律師為確認張成智是否神智清楚及立遺囑人之意思為
      何，前於同年8 月20日與張成智晤談確認後，迨於次日再
      次前來，立遺囑時張成智神智清楚，並徵得護理站之同意
      由七、八個人進入病房制作，當日午○○苦苦相求，張成
      智認雖兒子不孝，惟媳婦尚稱孝順，當時同意勉強再加贈
      五十萬元，系爭遺囑於張成智之指示下完成，系爭遺囑符
      法定之代筆遺囑要件。
    2 原告主張張成智立遺囑當時意識不清，且正在洗腎，故其
      遺囑能力顯有欠缺云云，惟張成智於92年8 月21日原定安
      排洗腎，惟因上午家屬向院方表示要寫遺囑故洗腎安排於
      下午進行，此有護理站之病歷記錄可憑，從而巳○○証言
      稱張成智在洗腎，與事實顯不相符。次按張成智於書立系
      爭遺囑過程均意識清楚，除有榮總之護理站之病程記錄，
      並有主治醫師施俊哲於病歷表上親自記載「意識清楚」，
      至於榮總函稱其無法正確判斷其意識清醒度，而稱為防止
      其癲癇發作咬舌嘴中必須塞防咬桿已無法言語云云，惟該
      醫院之函所指為同年8 月22日及23日有癲癇發作給予壓舌
      板使用，依病歷記載8 月22日、23日張成智確曾發作，且
      曾給予壓舌板，然於同年8 月21日張成智並未曾發作癲癇
      ，何需壓舌板，且當日病程並未有記錄，從而該部分應指
      同年 8月22、23日之記錄，況寫遺囑當日所有之人均親眼
      見証張成智開口表示要增加贈與給午○○及鍾蒂瑩等人，
      又因對辰○○不孝表示不滿說了不少話，果意識不清或無
      法言語，如何具體表示要增加贈與多少錢，嗣後於當日下
      午五點有會診其仍有意識，且會計算並可言語，雖略有出
      入，惟尚難以此推論當日上午意識不清，主治醫師已詳載
      「意識清楚」與護理站記錄完全相符，且在場多人見聞其
      上午立遺囑精神狀況，原告主張其洗腎意識不清，無法言
      語顯與事實不符。
（二）巳○○是否具見證人資格即巳○○是否與卯○○結婚，證
      人之證詞顯有不實，且91年12月2 日結婚當日未有公開之
      儀式
    1 茲就卯○○、巳○○及許一郎與蔡宏亮之證言齬齟分述如
      下：
    卯○○稱為喜宴前一日到巳○○家中先住其家中，喜酒宴
      客之酒菜係請外燴師父外送來家中，且事後再由他們收回
      餐盤，且外燴金額為三千元。巳○○則稱是當日早上八點
      多卯○○才去他家，至於喜宴之酒菜是他請他人煮好他自
      己自外帶回來，花費共四千元不符。
    就請許一郎是來作何事，巳○○稱是來攝影與許一郎、蔡
      宏亮稱係照相不符，且巳○○稱當日有帶包包上來，卯○
      ○稱是在樓下就叫他們把攝影機放在車上，且巳○○稱是
      卯○○說不要攝影，至於證人許一郎指稱係蔡宏亮說的，
      蔡宏亮又說是巳○○及卯○○要求不要攝影。至於何時請
      許一郎當結婚之証人，巳○○稱是本來要請其來攝影，但
      臨時取消所以請他當場當証婚人，許一郎則稱來之前早就
      請其任証婚人亦不相符合，而巳○○稱並未提及要答謝攝
      影師，許一郎稱是來幫忙照相，但有說要意思意思包個紅
      包等語。另當日喜宴賓客如何離去乙節，巳○○所述係綽
      號永仔等人在蔡宏亮離去後隨即離去，卯○○稱永仔等人
      在蔡宏亮離去後又與巳○○聊了十多分鐘，她因身體不適
      先入內，巳○○又與他們聊了一下後才離去，卯○○稱喜
      宴後她即外出，可能去看他父親後經嗣又改口，巳○○則
      稱二人並未外出在家中。
    再者，當日結婚為喜事，巳○○所邀集之人均朋友惟互不
      相識，大違常情，且未邀女方親友，當時卯○○與癸○○
      兄弟尚未交惡，何以女方親友竟無一人參與婚禮，顯有違
      常理，且卯○○之兄弟對其婚姻大事竟無一人知悉，況張
      成智於墾丁地區之頗具名望如知悉女兒結婚，必會盛大慶
      祝，何以在恆春未有喜宴喝喜酒，此亦張成智生前最希望
      了卻的心願，果有結婚應會立即告訴張成智以了卻其遺憾
      。惟張成智生前多次拜託巳○○是否能與卯○○結婚，並
      改口叫其爸爸，巳○○與卯○○仍堅持不結婚，當時寫遺
      囑時仍叫張成智「阿伯」，有在場所有人為証，且律師在
      詢問其身分關係時仍稱二人是朋友關係。
    鈞院向屏東地方法院檢察署調取該署93年偵字2065、2067
      號不起訴處分卷，卯○○於偵查中自承結婚後與巳○○未
      同住，於　鈞院又稱二人結婚有住在一起，其顯為掩飾假
      結婚之事實而改稱二人有共同生活，況卯○○果早於91年
      12月2 日結婚為何從未自桃園租住處搬出，並未與巳○○
      共同居住，此亦不合理之處，巳○○於該不起訴處分偵查
      中於93年5 月25日就遺囑簽立情形到庭為証，檢察官訊問
      ：「與張成智關係？」答：「他的大女兒卯○○是我認識
      四、五年的好朋友」，果早已結婚為何到檢方証詞仍稱僅
      為朋友關係云云。另卯○○另於92年12月12日對癸○○提
      起詐欺告訴一案，經公訴人簽分92年他字第797 號，在該
      案卯○○於告証第五所提之証物遺囑後方自行填註在巳○
      ○上方「此人為立遺囑人之長女亦即法定繼承人卯○○之
      多年同居人」。該証物為卯○○所提亦自承巳○○僅為同
      居人而非丈夫，顯見原告所稱該日結婚云云，即非實在。
    2 巳○○與卯○○於91年12月2 日未舉行公開之儀式，卯○
      ○及蔡宏亮、巳○○等人均証稱鄰居不知渠等結婚之事，
      所以沒有鄰居來讓他們請客，而且當日門是關著的，巳○
      ○證稱因為門是由他關上的所以他非常清楚等語，退而言
      之，縱認有所謂結婚乙事並無使不特定人得共見共聞之公
      開儀式，僅該特定之人見聞其事，顯見該卯○○與巳○○
      所稱之婚禮欠缺法定之公開儀式為無效婚禮，從而巳○○
      於遺囑之見証人資格並無缺格。
三、證據：提出農民健康保險殘廢診斷證明書一紙、診斷證明書
    一紙、護理紀錄及病歷表譯文各一件等為證，請求本院向台
    北市大安區戶政事務所函查巳○○結婚登記之資料，請求本
    院傳訊巳○○、卯○○、甲○○、戊○○、丁○○、鍾蒂瑩
    、許一郎、蔡宏亮等人。
貳、被告卯○○、子○○、辰○○、午○○部分
    被告卯○○未於最後言詞辯論期日到場，據其以前到場之聲
    明或陳述與其餘被告之聲明與陳述為
一、聲明：同意原告主張。
二、陳述：
    被繼承人張成智，於92年8 月21日立遺囑當日係洗腎中，當
    日意識不清，並無遺囑能力，且見證人之一巳○○早於91年
    12月2 日與張成智之女即被告卯○○結婚，欠缺見證人資格
    ，系爭遺囑無效云云。
丙、本院依原告請求向榮總調取張成智自92年8 月10日起至同年
    9 月23日止之病程記錄、護理記錄、病歷等就醫記錄，及向
    屏東地方法院檢察署調取該署93年偵字2065、2067號不起訴
    處分卷，依被告請求向台北市大安區戶政事務所函查巳○○
    結婚登記之戶籍資料。
    理  由
壹、程序上事項
甲、本件原告起訴主張先位聲明為確認被繼承人張成智於民國92
    年8 月21日所作代筆遺囑不成立，備位聲明為確認被繼承人
    張成智於92年8 月21日所作代筆遺囑無效，先位聲明起訴請
    求權為遺囑不符法定程式，遺囑無效，備位聲明之理由為系
    爭遺囑侵害特留分，原告撤回備位聲明部分，被告亦同意其
    撤回，依民事訴訟法第255 條第1 項第1 款規定，於法並無
    不合。
乙、原告起訴狀上誤載被告「張罔卻、張罔愛、地○○」三人之
    姓名，嗣於本院審理中更正渠等姓名為被告「丙○○○、戌
    ○○○、地○○」，有原告94年5 月10日陳報狀及所附戶籍
    謄本三件在卷可按，依民事訴訟法第256 條規定，於法並無
    不合。
丙、按確認法律關係之訴，非原告有即受確認判決之法律上利益
    者，不得提起之；確認證書真偽或為法律關係基礎事實存否
    之訴，亦同，民事訴訟法第247 條第1 項定有明文。查原告
    起訴確認系爭遺囑不存在，否認系爭遺囑之真正，被告則爭
    執遺囑真正，係關於兩造間繼承權法律關係存否及範圍爭執
    之基礎事實，足使原告繼承權之存否及範圍陷於不明確之地
    位，是原告就本案有即受確認判決之法律上利益，原告起訴
    請求確認遺囑為無效，於法即無不合，應予准許。
丁、被告卯○○經合法通知，未於最後言詞辯論期日到場，核無
    民事訴訟法第386條所列各款情形，爰依原告之聲請，由其
    一造辯論而為判決。
戊、被告另爭執原告之訴訟能力欠缺，惟本院審理中原告於第一
    次言詞辯論時到庭陳述清楚，顯無訴訟能力欠缺之情形，併
    予敘明。
貳、實體上事項
甲、本件原告主張：立遺囑人即兩造之被繼承人張成智，於民國92
    年4月25日因病在台北榮總開刀，嗣陷於意識昏迷，於同年9月
    23日死亡，其法定繼承人為原告與被告癸○○、辰○○、壬○
    ○、子○○、卯○○等六人，被告癸○○提出系爭遺囑一件，
    自稱其為遺囑執行人，惟系爭遺產分配不公，張成智之不動產
    均未分配予原告，況依證人巳○○、丁○○、癸○○等人證述
    ，系爭遺囑，於92年8月20日前先由代筆之甲○○律師事前擬
    妥遺囑草稿，同月21日由甲○○律師照稿唸過，經張成智點頭
    確認後簽名，見證人由癸○○指定，其立遺囑之程序中，未符
    合由遺囑人指定三人以上之見證人及遺囑人口述遺囑意旨，且
    代筆人未宣讀、講解法定程序，顯未依民法第1194條規定之方
    式製作系爭遺囑，依民法第73條之規定，系爭遺囑無效。再者
    依台北榮總94年1月20日函件張成智於立系爭遺囑時，病情相
    當嚴重，智力退化，意識雖然清楚，已不能言語，當日張成智
    顯在洗腎中，況當日10時40分還進行一次特殊用藥，足見，立
    遺囑時，張成智之意識並非正常，顯欠缺遺囑能力，故系爭遺
    囑無效，至於卯○○與巳○○之婚禮，被告雖爭執無結婚之事
    實與未有公開之儀式，惟渠等為屬第二春，且婚前已同居數年
    ，又逢母喪，故而，婚禮低調自屬人情之常，證人蔡宏亮、許
    一郎到庭證述顯見確有結婚，證人證言大致相符，被告所辯渠
    等結婚無效，即無可採，見證人巳○○為繼承人兼受遺贈人卯
    ○○之配偶，不得為見證人，系爭代筆遺囑僅有二位見證人，
    遺囑應不成立云云。
乙、被告子○○、丑○○、癸○○、壬○○、益辛○○、己○○
    、丙○○○、戌○○○、亥○○、庚○○○、乙○○、卯○
    ○、天○○、未○○、申○○○○○○、地○○、酉○○、
    戊○○則以：立遺囑人張成智早於92年4 月24日曾預立遺囑
    ，因前一遺囑不符法定要件，嗣張成智因家人爭產主動要求
    重立遺囑，見證人甲○○律師於同年8 月20日與張成智晤談
    確認後，迨於次日再次前來，立遺囑時張成智神智清楚，並
    徵得護理站之同意書立遺囑，並由代筆人甲○○律師就系爭
    遺囑之內容一一宣讀講解，讓張成智確認等語，足認符合之
    遺囑人口授遺囑之法定要件，當日經午○○苦苦相求，張成
    智當時同意勉強再加贈五十萬元，系爭遺囑於張成智之指示
    下完成，系爭遺囑符代筆遺囑之「口授遺囑」及「指定見證
    人」等法定要件。至於原告所稱台北榮總之函釋部分，依台
    北榮總之護理站之病程記錄，及主治醫師施俊哲於病歷表上
    親自記載「意識清楚」，顯見立系爭遺囑時張成智意識清醒
    ，至於榮總該函顯有誤會，嗣後於當日下午五點有會診其仍
    有意識，且會計算並可言語，且當時未有洗腎，原告主張其
    洗腎意識不清，無法言語云云自無足。至於原告所稱見證人
    巳○○係卯○○之夫，見證人適格欠缺乙節，查證人卯○○
    、巳○○及許一郎與蔡宏亮之證言於鈞院之證言諸多不合，
    顯見原告主張系爭遺囑之見證人巳○○早於91年12月2 日與
    張成智之女卯○○結婚云云即屬不實，退而言之，即認渠等
    有結婚之真意，依上開證人證言所謂當日之婚禮為鄰人所不
    知，且入室內即關上門，並無使不特定人得共見共聞之公開
    儀式，顯見當日之婚禮欠缺法定之公開儀式為無效婚禮，從
    而巳○○於系爭遺囑之見証人資格並無缺格等語置辯。被告
    卯○○、子○○、壬○○、辰○○、午○○則以被繼承人張
    成智，於92年8 月21日立遺囑當日係洗腎中，當日意識不清
    ，並無遺囑能力，且見證人之一巳○○早於91年12月2 日與
    張成智之女即被告卯○○結婚，欠缺見證人資格，系爭遺囑
    無效云云。
丙、兩造不爭執之部分
    兩造之被繼承人張成智，於92年9 月23日死亡，被繼承人張
    成智之法定繼承人為被告癸○○、辰○○、壬○○、子○○
    、卯○○及原告等六人，系爭遺囑於92年8 月21日於榮民總
    醫院病房制作。
丁、本件之爭執點
    即一92年8 月21日書立系爭遺囑時，立遺囑人張成智有無遺
    囑能力及系爭遺囑是否依民法第1194條代筆遺囑方式制作，
    二系爭遺囑之見證人巳○○是否為合法之見證人，具備見證
    人資格，茲分敘如下：
一、92年8 月21日書立系爭遺囑時，是否立遺囑人張成智有遺囑
    能力出於其真意，且系爭遺囑係依民法第1194條代筆遺囑方
    式制作：
    原告主張立遺囑當日張成智正洗腎中意識不清醒，顯然欠缺
    遺囑能力，且該日張成智經榮總神經內科專科醫師會診結果
    ，認張成智患有代謝性腦病變、智力退化，已無法言語，有
    該院之回函及榮總之會診報告為證，且立系爭遺囑時依在場
    之被告午○○、卯○○所述，系爭遺囑顯非張成智之真意，
    系爭遺囑顯非依口授方式且張成智未指定見證人，未法定方
    式制作云云。被告則以前詞辯稱張成智於立遺囑之前一日與
    當日均意識清醒；且當日未洗腎，並經張成智口授遺囑要旨
    及親自指定見證人等語。
    按依民法第1189條規定，遺囑係屬要式行為，須依法定方式
    為之，始有效力，否則依民法第73條前段規定，應屬無效。
    又代筆遺囑者，乃係由遺囑人指定三人以上之見證人，由遺
    囑人口述遺囑意旨，使見證人中之一人筆記、宣讀、講解，
    經遺囑人認可後，記明年月日，及代筆人之姓名，由見證人
    全體及遺囑人同行簽名，遺囑人不能簽名者，應按指印代之
    ，民法第1194條亦定有明文。
    所謂「由遺囑人口述遺囑意旨」，在我民法解釋，遺囑人得
    提出文書以口頭表示含有自己最後意思之方法為之（參照史
    尚寬著，繼承法論，第405 、406 頁）而所謂「使見證人中
    之一人筆記、宣讀、講解，經遺囑人認可」，解釋上代筆之
    見證人無須親自為筆記，不妨使他人為之（如命人打字），
    或將自己筆記者，使他人謄清（或輸入電腦）關於此點，法
    國民法有明文規定，我民法亦可為同樣解釋。（參照史尚寬
    著，繼承法論，第406頁）所謂「宣讀、講解」更得以閱讀
    代替（參照我公證法第84條），足見我民法所定遺囑之要件
    ，主要在於確定遺囑文書是否出於遺囑人之真意，是以與一
    般「法律文書」之製作相同，並不著重形式上是否當場，究
    竟由何人親筆書寫，（例如事先電腦打字之文書），而在於
    製作名義人是否有權製作，是否符合真意。此與瑞士民法明
    定「書面通知得以由被繼承人本人或經其同意由他人作成之
    文件交付。此時經文書人員謄寫，經宣讀或使被繼承人閱讀
    後，由被繼承人簽名予以承認」之意旨相同（參照史尚寬著
    ，繼承法論，第407頁），足見只要符合遺囑人之真意，遺
    囑人形式以口頭表示，以簽名認可，即符合我民法代筆遺囑
    之要件。經查
    （一）據榮總於94年1 月20日函覆本院「病患張成智於92
          年8 月22日及23日凌晨4 時30分許，多次發作癲癇、
          抽搐，意識狀態是時而清醒，時而昏迷；且根據92年
          8 月21日之神經內科會診紀錄顯示，病患有代謝性腦
          病變，智力已退化，故無法正確判斷其意識清醒度，
          而為防其癲發作咬舌，嘴中必須用防咬桿，已無法
          言語」，有該院上開函覆在卷可按，原告並依證人蔡
          金順之證言稱當日書立遺囑時，張成智正在洗腎云云
          ，惟原告所謂張成智因洗腎而神智不清云云，顯倒果
          為因，本件審酌之重點應在於張成智是否因充血性心
          臟衰竭及冠狀動脈疾病與末期腎臟病等疾病而陷於意
          識不清，而非原告所稱之洗腎造成之單一因素，此觀
          之台北榮總會診報告單之病史部分自明，且依本院依
          職權向台北榮總調取之護理病程記錄（經查張成智於
          住該院時每週2 、4 、6 日洗腎），張成智於92年8
          月7 日（星期4）中 午12時開始洗腎至該日下午15時
          結束，意識清醒，同月12日8 點洗腎至13時40分，意
          識清醒，與同年8 月19日即星期2 之13時40分洗腎中
          ，意識清醒，此有護理病程記錄表在卷可憑，且稽諸
          外科部施俊哲主治醫師病歷記錄同年8 月9 日（星期
          6 ）張成智意識清醒，持續洗腎，同月19日（星期2
          ）意識清醒，同月20日意識清醒，同月21日（星期4
          ）意識清醒，均無癲發作喪失意識之記載，直至同
          月22日10時45分時癲發作，全身僵直，有使用壓舌
          板及採取急救措施，後意識恢復，要求除去壓舌板，
          同月23日亦癲發作，有使用壓舌板等語，此亦有該
          院病歷記錄與護理病程記錄在卷可按；依上開記錄張
          成智皆於洗腎中意識清楚，核與原告所稱張成智因洗
          腎故意識不清云云不符，原告此項主張即無可採，且
          依上開台北榮總之護理病程記錄與病歷病歷記錄表上
          記載92年8 月20日與同月21日意識清醒，無任何癲
          發作，意識喪失之記錄，迨於同月22、23日張成智始
          痙攣發作，心律不整，使用壓舌板等語，且護理病程
          記錄亦載明張成智於92年8 月20日意識清醒，同月21
          日10時40分預定洗腎，意識清醒，該日13時洗腎進行
          中，同月22日時張成智意識清醒，後於該日14時癲
          發作，始使用壓舌板等語，揆諸上開紀錄，張成智於
          同年8 月20、21日意識清醒，自無須使用壓舌板，且
          當日病程並未有記錄張成智有癲發作及使用壓舌板
          ，從而該函應指同年8 月22、23日之記錄，且依上開
          論述足見書立系爭遺囑前日及當日證人均目睹張成智
          口述上開遺囑之內容及增加贈與給午○○及鍾蒂瑩等
          人，又因對辰○○不孝表示不滿等語，足認其意識清
          醒，嗣於當日下午五點會診其仍有意識，且會計算並
          可言語，雖略有出入，惟尚難以此推論當日上午意識
          不清，原告主張張成智因洗腎意識不清，無法言語云
          云顯與事實不符，自無足採。
    （二）證人亥○○即被告於本院證述「.. （問 ：立遺囑時
          被繼承人的意識是否清析？）... 我舅舅（即張成智
          ）立遺囑時，他當時在加護病房，那時時間的管制，
          連會客都有管制，如果不是他的意識清楚，根本不讓
          我們進去，我們都有經過護理站和醫師的允許才進去
          的... 立遺囑不是二十一日寫的，九十二年八月二十
          日我舅舅就要求找律師立遺囑，之前去的人有戊○○
          、我、還有癸○○、甲○○律師。當天二十日有討論
          到寫遺囑，丁律師有到場，有談論到遺囑的內容，本
          來丁○○和戊○○要當見證人，後來我舅舅說要一點
          錢給戊○○，律師就說這樣的話，戊○○就不能當見
          證人，所以後來就想到找我舅舅的女兒卯○○的男朋
          友巳○○當見證人。當時律師有問過巳○○和卯○○
          的關係，巳○○他們說是朋友關係，並沒有講他們是
          夫妻關係，律師當場有確認過。當天寫遺囑的時候，
          我舅舅有確認遺囑的內容，而且在遺囑的最後第六、
          八條增列給午○○、鍾青秀，到最後要簽名的時候，
          因為簽的不清楚，丁律師就說簽多少就簽多少。按指
          印是我舅舅自己按的，印章是丁律師蓋的.. （問 當
          天寫遺囑的時候，張成智有無插鼻管？有無洗腎）
          ... 有插鼻管，當天有打算要洗腎，但是當時沒有洗
          腎... （問簽遺囑過程當中，張成智有無不舒服，請
          醫療小組進來？）... 沒有。當時因為有財產少分給
          辰○○的老婆，我舅舅說等一下我唸出來的時候，張
          銘和的老婆（即午○○）不要昏倒，那時候沒有請醫
          療小組的人進來，當時醫療人員就在旁邊，當時沒有
          請護理站的人進來... 」（見本院93年11月12日言詞
          辯論筆錄）
    （三）證人丁○○即系爭遺囑之見證人證述「... （問當時
          是張成智口授遺囑之情形及立遺囑時被繼承人的意識
          是否清析？立遺囑的時候，是否以見證人的身分在場
          ？）... 張成智當初要立遺囑的時候，有找我和蔡金
          順、丁律師，當時張成智意識很清楚... 當時辰○○
          的太太午○○本來遺囑沒有她的份，所以後來有追加
          午○○五十萬元遺囑給她，簽名的時候張成智正在咳
          嗽，手沒有力量，後來他寫不下去，丁律師有說他寫
          多少算多少，指印是張成智自己蓋的，印章是丁律師
          幫他蓋的。在這個過程當中，護理站的人沒有進來急
          救，在加護病房日醫療人員都在旁邊，張成智當時沒
          有昏倒，他只是在開玩笑而已，當時張成智說如果遺
          囑的內容給午○○知道的話，午○○會昏倒.. 」 （
          見本院同日言詞辯論筆錄）
    （四）證人甲○○律師亦系爭遺囑之見證人於本院審理中證
          述「（問：關於寫遺囑的前一天開始及遺囑當天的情
          形如何？當時寫遺囑的時候有無追贈的內容，當天找
          見證人的時候有無確認巳○○的身分，和卯○○有無
          什麼關係？）.... 我 可以確定作遺囑的前一天，張
          成智的意識神智很清楚，那時候有說要給癸○○當遺
          囑的執行人，我那時候有問他為何要給癸○○當遺囑
          執行人，張成智有說因為癸○○是大兒子，第二天（
          即8 月21日）我去的時候，發現張成智鼻子有插管，
          當時他能夠講話，我有直接和他交談，意識也很清楚
          ，當時張成智沒有洗腎.... 有 的，那時候有說增加
          一百八十萬元，那時候有討價還價，張成智那時候有
          說太多了，後來確定為一百二十萬元，另外壹個可能
          是媳婦（可能是午○○），那時候大家都在那邊討價
          還價，後來張成智有同意五十萬元，就是遺囑後面加
          列的.. （問 ：提示遺囑內容，是否就是卷附的遺囑
          ？）... 去醫院前一天我大部分都已經寫好了，做完
          遺囑之後，我還有跟張成智確認，第一次我是逐字逐
          句與張成智確認，由其向在場的人表示是否確實後，
          再再就全部的內容重新一一宣讀講解，讓張成智確認
          ，最後要簽名的時候，張成智突然咳嗽不止，簽名無
          力，寫的不好... 當時我有幫張成智代書姓名，然後
          他自己按指印，然後再蓋章... （問：你在問見證人
          資格的時候有無問巳○○與卯○○有無結婚？）..
          我有問他和張成智有無親屬關係，我也有問巳○○叫
          張成智什麼，那時候巳○○有說他們沒有什麼關係，
          也不是叫張成智爸爸，如果他叫張成智爸爸的話，我
          就不可能寫那個遺囑。因為前壹個遺囑會有問題，就
          是見證人資格有問題.. （問 ：遺囑寫到一半時，張
          成智有無昏倒？有無進行急救？）... 沒有昏倒，他
          意識清醒.. 」 等語（見本院94年5 月20日言詞辯論
          筆錄），揆諸上開證人證言顯見張成智於立遺囑當日
          意識清醒，並基於其自由意願書立遺囑，且早於同年
          4 月24日時張成智即曾書立遺囑，唯因前遺囑見證人
          資格不合法定要件，故有系爭遺囑之書立，此有本院
          依原告請求向屏東地方法院檢察署調取該署93年偵字
          2065、2067號不起訴處分卷中92年他字第797 號卷第
          20頁卷附立遺囑影本可按，且審閱前一遺囑與系爭遺
          囑之內容除系爭遺囑增列不動產部分外，即增列加贈
          與鍾青秀新台幣（下同）120 萬元及贈與午○○50
          萬元等部分，並指定癸○○為遺囑執行人，適與證人
          所述相符，且見證人三人均係張成智於之遺囑當日指
          定，況依證人甲○○證述系爭遺囑早於之遺囑前一天
          證人即大部分都已經寫好了，做完遺囑之後，丁律師
          再次與張成智確認，第一次經證人是逐字逐句與張成
          智確認，由其向在場的人表示是否確實後，再再就全
          部的內容重新一一宣讀講解，讓張成智確認等語，足
          認符合之遺囑人口授遺囑之法定要件，再者，見證人
          部分，依甲○○律師與證人亥○○所述，立遺囑當日
          即由張成智親自指定見證人，顯非原告所稱於92年8
          月21日前先由代筆人私下擬妥遺囑草稿，92年8 月21
          日當天代筆人照稿唸過一遍，經立遺囑人點頭確認即
          簽名，見證人則是由癸○○指定，系爭遺囑非口授與
          見證人非張成智指定云云，顯見被告所辯張成智有遺
          囑能力且系爭遺囑出於其真意口授遺囑等語，洵堪採
          信。
二、系爭遺囑之見證人巳○○是否具備見證人資格為合法之見證
    人：
    原告主張系爭遺囑之見證人之一即證人巳○○早於91年12
    月2日與張成智之女卯○○結婚，為繼承人兼受遺贈人卯○
    ○之夫，依民法第1198條第3 、4 款規定其見證人資格顯有
    欠缺，不得為見證人，系爭代筆遺囑僅有二位見證人，系爭
    遺囑應不成立云云。被告則以巳○○與卯○○間之婚姻，女
    方親友皆不知，且證人卯○○、巳○○及徐一郎與蔡宏亮渠
    等證言於諸多不合，顯見巳○○91年12月2 日與張成智之女
    卯○○結婚不實，退而言之，即認渠等有結婚之真意，依上
    開證人證言所謂當日之婚禮為鄰人所不知，且入室內即關上
    門，並無使不特定人得共見共聞之公開儀式，顯見當日之婚
    禮欠缺法定之公開儀式為無效婚姻等語，巳○○之結婚為虛
    偽或欠缺公開之儀式而無效，其見證人之適格即無欠缺等語
    置辯，按結婚，應有公開儀式及二人以上之證人。經依戶籍
    法為結婚之登記者，推定其已結婚；結婚不具備第982 條第
    1 項之方式者，無效。民法第982 條及第988 條第1 款分別
    定有明文。又所謂結婚應有公開儀式，係指結婚當事人應行
    定式之禮儀，使不特定人得以共見共聞認識其為結婚者而言
    ，最高法院51年台上字第551 號判例可資參照。又結婚倘無
    踐行公開儀式及二人以上之證人之要件，縱依戶籍法業為結
    婚之登記者，當事人亦得舉證證明未曾踐行公開儀式及二人
    以上證人之婚姻方式，而推翻已結婚之推定（最高法院84年
    度台上字829 號判決參照）。經查
    （一）卯○○與巳○○自稱於91年12月2 日結婚，迨遲至92
          年10月7 日始向台北市大安區戶政事務所申請結婚戶
          籍登記，此有本院向台北市大安區戶政事務所函查據
          該所函覆所附之結婚登記申請書在卷可按，其申請結
          婚登記之時間即屬可疑，
    （二）本院依原告請求向屏東地方法院檢察署調取該署93年
          偵字2065、2067號不起訴處分卷，證人巳○○於該不
          起訴處分偵查中於93年5 月25日就遺囑簽立情形到庭
          為証，經屏東地方法院檢察署檢察官訊問：「與張成
          智關係？」答：「他的大女兒卯○○是我認識四、五
          年的好朋友」，倘巳○○確早與卯○○結婚，何以檢
          方詢問時仍稱僅渠等為朋友關係云云。另卯○○於92
          年12月12日對癸○○提起詐欺告訴一案，經檢察官簽
          分92年他字第797 號，在該案卯○○於告訴証據第五
          所提之証物遺囑後方自行填註在巳○○上方「此人為
          立遺囑人之長女亦即法定繼承人卯○○之多年同居人
          」等語。該証物為卯○○所提亦自承巳○○僅為同居
          人而非丈夫，顯見原告所稱卯○○與巳○○結婚云云
          ，即非實在。
    （三）1 證人巳○○即系爭遺囑之見證人證述：「（問：結
          婚時有無去女方家提親、迎娶？當天卯○○何時到你
          家？當日結婚情況如何？）... 沒有，因為我們都是
          第二春... 我們為了讓我岳母高興，所以我們簡單辦
          一下婚禮，所以沒有迎娶、也沒有去提親.. 當 天我
          媽媽不參加婚禮，女方家人亦未參加婚禮，也沒有喜
          帖... （問：當天卯○○何時到你家？當天進去你家
          是何人關門的？你有無帶你太太回門？有無送你太太
          什麼禮物？）... 卯○○早上八點多到我家的。沒有
          用新娘車去載她，她坐計程車到我家... 跟鄰居平常
          也沒有來往，所以鄰居不知道，也沒有放鞭炮，..
          我有送我太太結婚戒指.. ， 沒有帶她回門.. 許 一
          郎進來後，最後由我關門，（問：那天有無請外燴？
           ）... 那天宴席是外面買的，我前一天拿四千元請
          人幫我辦一桌，那天有十道菜，當天我自己去拿菜的
          ... 」等語，2 證人卯○○證述「（問：當天結婚情
          形？何以未宴請鄰居？當天有無辦桌？）... 當天在
          大安路的工廠請客，中午十二點多請客。當天請一桌
          ，我是前天住在巳○○家... 沒有（宴請鄰居），我
          們不認識...巳○○有給我結婚戒指，當天當著大家
          的面給我的。當天有形式上的求婚，因為之前巳○○
          就有向我求婚，所以我就答應.. （問 ：當天有無攝
          影？喜宴如何？）... 沒有，因為我母親剛去世，我
          父親身體也不好，所以我就說不要攝影，之前有說要
          攝影，因為這些原因，所以就沒有攝影，也沒有人帶
          攝影機... 蔡大哥說要請他的朋友許一郎來攝影，攝
          影機放在車子上，後來我說不要攝影了，所以就請他
          當證人.. 那 是我先生請外燴送來的，約十二點多送
          來的，約有八、九樣菜，約三千元左右，菜色有魚、
          肉。吃完後約二、三點外燴的人來收拾..」等語，3
          證人蔡宏亮於本院結稱「（問：當天結婚的情形？為
          何後來不照相？當天喜宴的情形如何？當天何人關門
          ？）... 結婚當天在巳○○的工廠宴客，有許一郎和
          我一起去... 好像是女方（卯○○）的媽媽剛去世，
          百日內不要照相，父親又在住院。習俗上就不想太熱
          鬧，所以就辦一桌.. 我 提議要照相，後來是新娘、
          新郎說不要照相，本來攝影器材都有帶進去房間（問
          ：鄰居知道他們結婚嗎？）... 鄰居不知道，那是老
          舊的公寓，印象中也沒有什麼鄰居.. （問 ：當天新
          郎有無求婚、獻花？）... 沒有。就是敬酒而已」等
          語，4 證人許一郎結稱：「.. （問 ：結婚當天情形
          如何？你們當天最後到嗎？何人幫你關門？）.. 當
          天是我妹婿蔡宏亮帶我去的，我們去的時候已經有人
          在那邊，那時候已經準備好了，有辦一桌喜宴.. 說
          要照相，但是後來說百日內，新娘他們說不要照相..
          . 是的（門關起來的），我忘記何人幫我們關門..
          （問：當時帶什麼東西去現場？）... 我有帶照相器
          材，當時已經放在房間內了.. （問: 有 無求婚儀式
          、獻花？）... 沒有其他儀式」等語（均見本院94
          年5 月3 日言詞辯論筆錄），揆諸證人證言卯○○
          自承為喜宴前一日至巳○○家中先住其家中，喜酒宴
          客之酒菜由外燴業者外送至家中，且事後再由業者收
          回餐盤，且外燴金額為三千元，當日巳○○有當眾求
          婚，並準備結婚戒指等語，巳○○則稱當日早上八點
          多卯○○才去他家，而喜宴之酒菜是其請人煮好後自
          己自外帶回來，花費共四千元，且未求婚，亦未有其
          他儀式云云顯不符合，按婚姻喜宴為人生之大事，何
          以當事人對當日喜宴重要事項，渠等證述有天壤之別
          ？另當日攝影器材部分，巳○○所述係將攝影器材
          帶上來，卯○○則稱是將攝影機放在車上未帶上來，
          渠等證言亦諸多不合，再者，依通常習俗結婚為男
          女雙方家族之喜事，尤其為男女方家族親友匯聚道賀
          相識之場合，習俗上多拍照留念，惟原告所謂之喜宴
          ，邀集之友人竟互不相識，且男女雙方之至親竟無一
          人參加，且未有喜帖與禮車接送，亦未拍攝婚紗照等
          實與常理大相逕庭；再者，揆諸上揭證人甲○○及鍾
          啟宗之證言，顯見巳○○於立遺囑時與檢察官詢問時
          再三表明與張成智並無親屬關係，僅係普通朋友等語
          ，果巳○○早與卯○○結婚，何以其如此回答，亦有
          違常理，足徵告所稱當日巳○○與卯○○結婚云云，
          實有疑義，原告所舉之證人均未能證明巳○○確於91
          年12月2 日結婚之事實，退而言之，縱認巳○○確
          與當日與卯○○有結婚之行為，惟依上揭證人證言當
          日未有喜帖，亦未迎娶，巳○○家門外亦未放鞭炮，
          證人等進來後即關上門，且鄰人亦不知巳○○家中舉
          行喜宴，僅於巳○○家中牆上貼有喜字，當日之喜宴
          ，巳○○與卯○○亦未於喜宴結束於門口送客，顯見
          原告所稱巳○○與卯○○之婚禮當日亦未舉行使不特
          定人得以共聞共見認識渠等結婚之禮儀，渠等之結婚
          未符合民法第98 2條第1 項所定之應有公開儀式及二
          人以上證人之要件，自屬無效
    （四）綜上，巳○○與卯○○於91年12月2 日之結婚行為，
          既為無效，巳○○即非為繼承人兼受遺贈人卯○○之
          夫，依民法第1198條第3 、4 款規定其見證人資格並
          無欠缺，為合法之見證人。
戊、按代筆遺囑，由遺囑人指定三人以上之見證人，由遺囑人口
    述遺囑意旨，使見證人中之一人筆記、宣讀、講解、經遺囑
    人認可後，記明年、月、日，及代筆人之姓名，由見證人全
    體及遺囑人同行簽名，遺囑人不能簽名者，應按指印代之，
    民法第1194條定有明文。本件系爭遺囑係被繼承人張成智於
    92年8 月21日於台北榮總病房內，委託甲○○律師協同巳○
    ○與丁○○共同作見證人，且當時張成智之精神狀況尚佳，
    並口述遺囑意旨，由甲○○律師筆記、宣讀遺囑內容，經張
    成智認可後，記明製作日期，由甲○○、丁○○、巳○○簽
    名，由甲○○代張成智書寫姓名後，張成智再按指印以而完
    成，核與上開規定代筆遺囑之要件相符，自屬合法。從而，
    原告主張系爭遺囑欠缺法定方式且見證人資格欠缺云云，即
    無可採。原告之訴為無理由，應予駁回。
己、因本案事證已臻明確，兩造其餘主張陳述及所提之證據，均
    毋庸再予審酌，附此敘明。另原告主張卯○○受贈400 萬元
    及獲贈恆春鎮○○○段194-23號土地，為獲利最多之人，若
    系爭遺囑無效，對其不利，且巳○○與卯○○感情深厚，自
    無必要偽造系爭結婚登記云云，惟查依原告提出兩造不爭執
    之張成智系爭遺產部分，張成智之不動產計有10筆及房屋與
    土地承租權各1 筆，總計價值00000000元，贈與現金之部分
    合計00000000元，債權部分有000000000 元，如依原告主張
    系爭遺囑無效，依張成智之法定繼承人為被告癸○○、辰○
    ○、壬○○、子○○、卯○○及原告等六人，應繼分各為六
    分之一比例計算，各繼承人可分得不動產之價值各為00000
    000 元，現金及債權部分各可分得00000000元，顯遠超出卯
    ○○系爭遺囑受贈之範圍，原告所稱卯○○因為其為系爭遺
    囑之最大獲益者，無偽造上開結婚登記云云，核與事實不符
    ，自無可採，併予敘明。
結論：原告之訴為無理由，依民事訴訟法第385 條第1 項前段、
第78條，判決如主文。
中　　華　　民　　國　　94　　年　　6 　　月　　3 　　日
                  少年及家事庭法　官　李芳南
以上正本係照原本作成。
如不服本判決，應於送達後20日內，向本院提出上訴狀。
                              書記官　潘豐益
中　　華　　民　　國　　94　　年　　6 　　月　　3 　　日
